臺灣高等法院民事判決　　　　　　　　 93年度重上字第329號
上　訴　人　丙○○
　　　　　　甲○○
共　　　同
訴訟代理人　吳麒律師
被上　訴人　乙○○
訴訟代理人　羅秉成律師
複代　理人　曾能煜律師
　　　　　　魏順華律師
受告　知人　丁○○
　　　　　　戊○○
　　　　　　辛○○
　　　　　　己○○
　　　　　　庚○○
　　　　　　壬○○
當事人間返還借款事件，上訴人對於中華民國93年4月30日台灣
台北地方法院92年度重訴字第781號第一審判決提起上訴，本院
於民國94年5月18日言詞辯論終結，判決如下：
    主      文
上訴駁回。
第二審訴訟費用由上訴人連帶負擔。
　　事實及理由
一、被上訴人起訴主張：上訴人自民國（下同）86年11月3日起
    陸續向伊借款新台幣（下同）00000000元（86年11月3日借
    0000000元、86年12月1日借0000000元），均經上訴人指示
    ，匯入泓寶科技股份有限公司（以下稱泓寶公司）帳戶，上
    訴人迄91年12月11日止已清償0000000元（86年12月27日還0
　　000000元；87年1月26日還0000000元；87年2月27日還0000
　  000萬元；87年5月6日還本金0000 000元、利息100000元；8
    9年2月3日還本金0000000元、利息105000元；89年12月2日
    還0000000元），並至92年1月止按月給付利息100000元、10
    5000元、95000元、73800元不等（詳原審卷第111至114頁明
    細表），尚欠本金00000000元，上訴人乃於91年12月11日書
　　立借據乙紙，記載保證於91年12月31日前連帶返還0000000
　  元，就餘款亦負連帶清償之責，並由上訴人甲○○簽發面額
  　0000000元，未載發票日；面額0000000元，發票日87年2月1
    日；面額0000000元，發票日87年6月1日之支票各一紙，後
    二紙經上訴人丙○○背書，及由上訴人交付丁○○簽發，以
    台灣土地銀行為付款人，面額0000000元，發票日87年4月2
    日；面額0000000元，發票日87年5月2日；面額30000元，發
    票日87年4月2日；面額70000元，發票日87年5月2日，均經
    上訴人丙○○背書之支票各一紙，暨交付壬○○簽發面額00
    00000元，發票日86年12月1日，到期日87年2月1日之本票一
    紙以為擔保。詎上訴人僅於91年12月20日返還0000000元，
    餘0000000元迄未清償，伊於92年1月間催告，上訴人置之
　  不理，伊聲請原法院核發支付命令，上訴人於92年3月間收
    受後，聲明異議。至上訴人提出之借貸契約書，伊否認真正
　　。退步言，縱系爭00000000元借貸契約存在於伊與丁○○、
　  戊○○、己○○、辛○○、庚○○之間，系爭0000000元借
    貸契約存在於伊與壬○○之間，但上訴人丙○○於丁○○簽
    發之面額0000000元、0000000元支票背書，其於91年12月11
    日止書立系爭借據，乃以其原所負票據債務作為消費借貸之
    標的，依民法第474條第2項規定，成立消費借貸契約，另上
    訴人於91年12月11日書立系爭借據，上訴人有承擔壬○○所
    負債務之意思表示，上訴人甲○○亦有承擔丁○○、戊○○
    、己○○、辛○○、庚○○所負債務之意思表示，經伊同意
    。為此依借款返還請求權，請求上訴人連帶給付0000000 元
    ，及自92年5月15日起至清償日止，按年息5%計算之利息，
    並願供擔保，聲請假執行等語。
二、上訴人以：上訴人丙○○為被上訴人之表哥，於86年間投資
    劉秀雄設立之泓寶公司，因泓寶公司資金調度困難，介紹劉
    秀雄之妻謝阿紗（泓寶公司實際出資負責人，惟登記負責人
    為其子丁○○）、總經理壬○○、技術顧問宋廉永與被上訴
    人認識，希望被上訴人以認股增資方式挹注泓寶公司資金，
    惟被上訴人僅同意貸款，而於86年10月30日與丁○○、戊○
    ○、辛○○、己○○、庚○○簽訂00000000元借貸契約書，
    由丁○○簽發面額0000000元，發票日87年2月2日（嗣丁○
    ○徵得被上訴人同意，變更為87年4月2日）及面額0000000
    元，發票日87年5月2日之支票各一紙，經戊○○及上訴人丙
    ○○背書後，交付被上訴人。丁○○另簽發支票七張支付利
    息（其中五張即原審卷第111頁所示A-3、A-5、A-7、A-9 、
    A-10清償情形，另二張即原審卷第277、278頁支票未提示）
    。泓寶公司另由壬○○出名向被上訴人借款0000000元，並
　　由壬○○簽發本票一紙給被上訴人。詎泓寶公司嗣後倒閉，
　  被上訴人歸咎上訴人丙○○，於91年12月11日攜帶汽油至伊
    等住宅，脅迫伊等還錢，否則其要自焚云云，伊等因而簽立
    系爭借據，為此以92年6月17日答辯狀繕本之送達，撤銷受
    脅迫之意思表示。又上訴人丙○○曾代償支付部分本息給被
    上訴人，乃因介紹被上訴人貸款予丁○○等人，被上訴人追
    償無門，上訴人丙○○感到有道義責任所致。又伊等於89年
　　10月16日向被上訴人借款0000000元，已於同年12月2日返還
　  0000000元，再於91年12月20日返還0000000元；伊等另於87
  　年4月14日向被上訴人借款0000000元，已於87年5月6日、89
    年2月3日清償等語，資為抗辯。
三、原審判命上訴人如數給付。上訴人全部不服，提起上訴，聲
    明求為：(一)原判決廢棄，(二)廢棄部分，被上訴人在第一審之
    訴及假執行之聲請均駁回，(三)如受不利判決，願供擔保，請
    准免為假執行。被上訴人則聲明求為：上訴駁回。
四、被上訴人主張如後事實，有兩造提出之證據為憑，並為上訴
    人自認，堪信為真正：
　(一)上訴人丙○○與被上訴人為表兄妹關係，上訴人為夫妻。上
  　訴人於87年4月14日向被上訴人借款0000000元，由被上訴人
    自其於新竹市第十信用合作社之帳戶匯款至上訴人丙○○在
    世華商業銀行台北分行（現為國泰世華銀行台北分行）0000
    0000000帳戶。上訴人再於89年10月16日向被上訴人借款000
　　0000元，由被上訴人自同一新竹市第十信用合作社帳戶匯款
  　至上訴人丙○○在台灣土地銀行營業部000000000000帳戶。
　　經被上訴人提出存摺、戶籍謄本、親屬關係表，及上訴人提
　  出存摺為證（原審卷第23、126、163、206、207頁、本院卷
    第62至70、71至76頁）。
　(二)上訴人於91年12月11日書立借據乙紙，記載「前向乙○○小
  　姐借貸新台幣（下同）壹仟壹佰伍拾萬元整，迄未返還。今
　　保證於九十一年十二月三十一日前連帶返還貳佰萬元，餘款
　  玖佰伍拾萬元本人等仍願負連帶清償之責．．對於上述金額
    本人等提供甲○○簽發之土銀參張支票共壹仟萬元、丁○○
    簽發之土銀支票四張金額共壹仟零壹拾萬元，及本票壹張金
    額參佰萬元供作擔保，由台端（被上訴人）收執」，經被上
    訴人提出借據為證（原審卷第13頁）。
  (三)上開借據所指擔保票據為：1.上訴人甲○○簽發面額000000
    0元，未載發票日之支票一紙；面額0000000元，發票日87年
    2月1日之支票一紙，經上訴人丙○○背書；面額0000000元
    ，發票日87年6月1日之支票一紙，經上訴人丙○○背書。2.
    丁○○簽發面額0000000元，發票日原記載87年2月2日，變
    更為同年4月2日；面額0000000元，發票日87年5月2日；面
    額30000元，發票日87年4月2日；面額70000元，發票日87年
    5月2日，均以台灣土地銀行松山分行為付款人，前二紙經上
    訴人丙○○、戊○○背書，後二紙經上訴人丙○○背書之支
    票各一紙。3.壬○○簽發面額0000000元，發票日86年12 月
    1日，到期日87年2月1日之本票一紙。經被上訴人提出本票
    、支票，及上訴人提出本票為證（原審卷第219、274至278
    頁、本院卷一第61、130至137頁）。
五、上訴人抗辯：伊等於87年4月14日借款0000000元後，於87年
    5月6日清償0000000元本金及100000元利息，再於89年2月3
    日清償0000000元本院及105000元利息等語，業據上訴人提
    出存摺為證（本院卷一第70頁），並為被上訴人所不爭執，
    堪信為真正，是此部分借貸契約已因清償而消滅。
六、上訴人抗辯：伊等於89年10月16日借款0000000元後，於同
    年月24日以所有台北市○○○路○段215巷1弄13之3號4樓房
    地設定0000000元抵押權予被上訴人指定之溫敏惠，嗣於同
    年12月2日清償0000000元本金及3400元利息，又上訴人甲○
    ○委由住商不動產仲介公司出售上開房地，買賣雙方約定由
    仲介公司將價金0000000元匯至被上訴人設於新竹市第十信
    用合作社營業部之帳戶，以清償借款並塗銷抵押權，經住商
    不動產仲介公司於91年12月20日匯款等語，業據上訴人提出
    不動產買賣契約書、建物及土地登記謄本為證（本院卷一第
    77至81、82、84頁），並為被上訴人所不爭執，堪信為真正
    ，是此部分借貸契約已因清償而消滅。
七、被上訴人主張上訴人於86年11月3日向其借款0000000元，再
    於同年12月1日借款0000000元等語。上訴人則抗辯其中0000
    0000元係被上訴人貸與丁○○、戊○○、辛○○、己○○、
    庚○○，另0000000元係貸與壬○○等語。查：
　(一)上訴人抗辯被上訴人於91年12月11日攜帶汽油至伊等之住宅
　  ，脅迫伊等簽立系爭借據云云，為被上訴人否認，上訴人亦
    未舉證以實其說，此部分抗辯不足採信。則上訴人抗辯以92
    年6月17日答辯狀繕本之送達，撤銷受脅迫所為之意思表示
    云云，不生撤銷之效果。
　(二)上訴人於91年12月11日書立之借據記載「前向乙○○小姐借
　  貸新台幣（下同）壹仟壹佰伍拾萬元整，迄未返還」字樣。
    因認被上訴人就其主張之事實已盡證明之責，上訴人就其抗
    辯反對之事實，自應負舉證責任，始能否定被上訴人之主張
    。
　(三)上訴人抗辯：上訴人丙○○於86年間投資劉秀雄設立之泓寶
　  公司，因泓寶公司資金調度困難，上訴人丙○○介紹被上訴
    人與劉秀雄之妻謝阿紗、泓寶公司總經理壬○○、技術顧問
    宋廉永認識，希望被上訴人以認股增資方式挹注泓寶公司資
    金，惟被上訴人自忖對電子業不熟，僅同意貸款，於86年10
    月30日至泓寶公司，謝阿紗以其子女丁○○、戊○○、辛○
    ○、己○○、庚○○名義向被上訴人借款00000000元，由財
    務主辦賴錫煌擬借貸契約書，經被上訴人用印簽訂，丁○○
    當場簽發上開面額0000000元、0000000元支票，由戊○○及
    上訴人丙○○背書後，交付被上訴人，丁○○再簽發支票七
    張支付利息，其中五張面額分別為100000元、100000元、10
    0000元、30000元、70000元，依序於86年12月4日、87年1月
    5日、2月3日、3月3日、3月4日兌現，另二張為原審卷第277
    、278頁所示由丁○○簽發，發票日分別為87年4月2日、5月
    2日，面額依序為30000元、70000元之支票，但泓寶公司未
    久即倒閉等語，業據上訴人提出借貸契約書為證（原審卷第
　　263頁）。其上所示被上訴人印文，與被上訴人在新竹市第
　  十信用合作社東門分社00000000000000號、00000000000000
  　號；南寮分社000000 00000000號；營業部00000000000000
    號、00000000000000、77691號帳戶留存之印鑑印文，及被
    上訴人在新竹市東區戶政事務所登記之印鑑印文相符，有該
    信用合作社（九二）新十合字第2296號函，及該戶政事務所
    竹市東戶字第09200068 72號函附卷可稽（原審卷第237至
    248、249至253頁）。被上訴人亦自認印文真正。至被上訴
    人主張：伊貸款給上訴人後，上訴人丙○○表示系爭借款係
    供泓寶公司使用，其身為銀行經理，不便出面催討，且為多
　　加一層保障伊之債權，乃請伊提供印章給其辦理文件前去催
　  討，伊不疑有他而交付印章，至上訴人丙○○製作何種文書
    ，伊均不知情云云，未舉證以實其說，難以採信。
  (四)按民事訴訟法第447條第1項規定：「當事人不得提出新攻擊
    或防禦方法。但有下列情形之一者，不在此限：一因第一審
    法院違背法令致未能提出者。二事實發生於第一審法院言詞
    辯論終結後者。三對於在第一審已提出之攻擊或防禦方法為
    補充者。四事實於法院已顯著或為其職務上所已知或應依職
    權調查證據者。五其他非可歸責於當事人之事由，致未能於
    第一審提出者。六如不許其提出顯失公平者。」、第2項規
    定：「前項但書各款事由，當事人應釋明之。」、第3項規
    定：「違反前二項之規定者，第二審法院應駁回之。」查上
    訴人於原審已提出上開(三)所示防禦方法，則其於本院聲明以
    證人壬○○、宋廉永、賴錫煌證明其所抗辯之事實，屬於民
    事訴訟法第447條第1項第3款所定「對於在第一審已提出之
    防禦方法為補充」，應准予提出。
  (五)證人陳國侯證稱：「上訴人曾找我還有被上訴人、我內弟投
    資泓寶公司，因為我們對那個行業還有劉秀雄都不熟，所以
　　沒有興趣投資。」（原審卷第331頁），足見上訴人丙○○
　  確曾介紹被上訴人投資泓寶公司。
　(六)證人壬○○證稱：「86年9、10月間向乙○○借款0000000元
　  ，在泓寶公司借的，之前有談另外00000000元，本來是談投
    資，後來投資沒有成立，轉成借貸給泓寶公司，由當時董事
    長丁○○及謝阿紗出面談，我另外借0000000萬元給泓寶公
    司用。00000000元是丁○○與謝阿紗出面借，也要給泓寶公
　  司用。丙○○有在場，他負責公司財務問題，他沒有出面作
    借款人。甲○○在談的過程中有出席，但沒有出面作借款人
    。（提示原審卷第30頁借貸契約書）簽訂時我在場，當時乙
    ○○也在場，乙○○的章何人蓋的我不清楚，由賴錫煌負責
    整個過程。見過乙○○最少三、四次，在泓寶公司或其樓下
    對面咖啡廳，她都跟她的老師在一起，丙○○差不多每次都
    在，胡先生跟乙○○是表兄妹關係，胡先生安排過程，所以
    他都在場。向乙○○借款0000000元，有本票，有沒有借據
    不記得了，（提示上開本票）對，交給乙○○，約定半年內
    還款，利息每月1%，每月30000元，給了二期，都以現金方
    式給付，第一次直接給被上訴人，第二次請她老師轉交，老
    師姓名不知道，沒有簽收據，借款沒有提供擔保。以前不認
    識乙○○。」（本院卷一第157至160頁）。被上訴人雖主張
    其與壬○○初識，不可能同意貸與鉅款云云，然被上訴人乃
    透過其所信賴之上訴人丙○○之介紹，且當時壬○○身為泓
    寶公司之總經理，又願意支付高額利息給被上訴人，自不能
    以被上訴人與壬○○初識，全然否定被上訴人貸款予壬○○
　　之可能性。
　(七)證人宋廉永證稱：「86年間在泓寶公司擔任顧問，當時泓寶
　  公司財務困難，找被上訴人來希望他投資，後來李小姐考慮
    結果，並沒有做投資的承諾，改以借款給公司，詳細數字我
　　並不清楚，所有執行過程我都清楚，但最後辦理借貸的手續
　  不在場，錢有匯進來，但確切時間我忘記了。被上訴人借了
    一筆給泓寶公司，一筆給壬○○，壬○○再轉給公司。當時
    丙○○代表投資人，也是泓寶的顧問，甲○○我不清楚。談
    借款條件細節時我在場，但細節不記得，被上訴人跟壬○○
    、謝阿紗（泓寶大股東）以及董事長丁○○討論，我有聽到
    談成的結果，但最後辦手續時不在場。乙○○來過好幾次，
    日期不記得，我跟她見過面三次。簽訂契約時我不在場。我
    看到三次，丙○○都在場。談成是某天下午，手續是當天晚
    上辦理。不清楚泓寶公司有無還款及支付利息，但確實有約
    定利息。」（本院卷一第155、156頁）。被上訴人雖主張證
    人宋廉永證稱於被上訴人與泓寶公司借貸之洽談過程在場，
　  卻不清楚契約最重要內容「借款金額」若干，顯與常理不符
    云云，然證人證述時距該借貸契約書簽訂時已達七年，證人
    對於借貸條件記憶模糊，無可厚非。
　(八)證人賴錫煌證稱：「（提示原審卷第30頁借貸契約書）是我
　  擬定。談論過程沒有參與，是雙方談好後，我根據結果來擬
    定契約。簽訂時我在場，丁○○、壬○○、戊○○、乙○○
    、丙○○在場，謝阿紗有無在場，不記得，辛○○、己○○
    、庚○○是否在場，沒印象，有無委託書，也不記得。合約
    蓋好章後，我發覺乙○○沒有寫身分證號碼，我希望填載進
    去，但不記得是誰寫的，是當場填入的。至少擬三份契約，
    一份作帳，當場交付給甲、乙雙方及見證人，丙○○應該沒
    有正本，頂多有影本。87年2月2日、5月2日到期支票是簽約
    當場簽發，不記得發票人，丙○○有背書，乙○○要求的。
    （問：是否交付契約第二條所指股票？）股票印好，交給丙
    ○○，是否交給乙○○，不清楚。借款以後，公司沒有還過
    款，因為公司已經結束了，不記得有無支付過利息，要看帳
    冊。」（本院卷一第161至159頁）。與證人壬○○、宋廉永
    證述情節相互勾稽，大致相符，堪予憑採。
　(九)上開借貸契約書第一條記載「乙方（被上訴人）同意貸予甲
　  方（丁○○、戊○○、辛○○、己○○、庚○○）新台幣壹
    仟萬元整，甲方並指定乙方於86年11月3日將該款項匯（轉
    ）入泓寶科技股份有限公司在台灣土地銀行松山分行之帳戶
    ，其中支存#000-000-000000匯（轉）入新台幣參佰萬元整
    ，活存#000-000-000000匯（轉）入新台幣柒佰萬元整。」
    、第二條記載「甲方應交付乙方87年2月2日到期支票新台幣
    參佰萬元及87年5月2日到期支票柒佰萬元各乙紙以償還借款
    ；同時提供甲方所有泓寶科技股份有限公司股票壹佰肆拾萬
    股，交予乙方以做為質押保證之用（該股票尚在交印中，印
    妥後三日內委由該公司逕交付乙方），於甲方償還借款時無
    條件歸還甲方。」、第三條記載「利率月息壹分（即年息壹
    分貳厘）按月付息一次」（原審卷第263頁）。而上訴人抗
    辯被上訴人於86年11月3日、10月1日分別自上開新竹市第十
    信用合作社帳戶匯0000000元、0000000元至泓寶公司上開二
　　帳戶；系爭借據所載丁○○簽發之支票，其中面額0000000
　  元、0000000元二紙即借貸契約書第二條所指支票，且被上
    訴人於86年12月4日、87年1月5日、2月3日、3月3日、3月4
    日收取之利息，乃以丁○○簽發之五張支票提示而來，其數
    額與借貸契約書約定之利息相符等語，有上訴人提出之存摺
    為證（原審卷第116、117頁），並有台灣土地銀行松山分行
    松存字第0930000382號函可稽（本院卷一第138至147頁），
    復為被上訴人是認，堪信為真正。
  (十)上訴人提出臺灣士林地方法院87年度自字第167號、本院90
　　年度上訴字第1127號刑事判決，記載劉秀雄自訴上訴人丙○
  　○背信、詐欺，其指控之犯罪事實述及「被告三人（上訴人
    丙○○、壬○○、宋廉永）復於86年年底，使自訴人之妻子
    謝阿紗、子女丁○○、戊○○、辛○○以股票向被告丙○○
    之表妹乙○○質押借款00000000元，至87年2月間，泓寶公
    司因資金不足宣告倒閉」（原審卷第31、56頁）。
  (十一)被上訴人主張丁○○等未交付擔保股票等語，上訴人既不爭
    執，堪信為真正。然證人賴錫煌已證述泓寶公司委由上訴人
    丙○○交付股票給被上訴人，則上訴人丙○○未轉交，乃其
    未處理泓寶公司所委任事務，及丁○○等人對被上訴人負違
    約責任之問題，尚難以被上訴人未收受股票，推論借貸契約
    書非真正。
  (十二)被上訴人提出所謂泓寶公司之明細分類帳（原審卷第279頁
    ），為上訴人否認真正，被上訴人復未證明該私文書為真正
    ，自不具證據能力。
　(十三)證人陳國侯證稱：「被上訴人是我太太的妹妹．．因為被上
 　 訴人借錢給丙○○，丙○○再借給劉秀雄，於87年間被上訴
    人跟我說上訴人要找她一起去劉秀雄家討論還款的事情．．
    因為上訴人要去找劉秀雄，跟他說錢是跟被上訴人借的，要
    請被上訴人出面證明錢不是丙○○的，是丙○○向被上訴人
    借的，再借給劉秀雄．．我開車載她到台北後再去接上訴人
　　．．然後一起開車去內湖劉秀雄家．．在車上時我有聽到甲
  　○○跟被上訴人說她還沒有賣股票，股票賣了就有錢還被上
    訴人。」（原審卷第330至332頁）。可見證人係自被上訴人
    處聽聞所謂上訴人丙○○向被上訴人借錢，再轉貸予劉秀雄
    過程，並非證人親自見聞或聽到上訴人自承，此證言屬傳聞
    證據，不具證據能力。再查，證人雖聽聞上訴人甲○○表示
    要出售股票清償被上訴人等語，但上訴人甲○○未提及打算
    清償之債務為何，其當時對被上訴人又負有0000000元及000
    0000元借款債務，自無從憑此證言，斷定上訴人甲○○所指
    債務即被上訴人主張於86年11月3日貸出0000000元及於86年
    12月1日貸出0000000元所生債務。
　(十四)被上訴人主張上訴人丙○○於87年4月2日以現金70000元支
　  付利息云云，為上訴人丙○○否認，被上訴人亦未舉證以實
    其說，難以採信。又被上訴人主張上訴人於86年12月27日、
    87年1月26日清償本金各0000000元；於87年2月27日清償本
    金0000000元，並自87年6月2日起至89年1月5日按月支付利
    息105000元；自89年3月6日起至89年11月2日止按月支付利
    息95000元；於89年11月15日支付利息30000元；於89年12月
    6日支付利息6900元；於90年1月5日起至91年4月8日止支付
    按月利息73800元；於91年5月6日支付利息27800元；於91年
    6月5日支付利息60000元；於91年7月5日支付利息55000元；
    於91年8月5日支付利息53000元；於91年9月5日支付利息500
    00元；於91年10月14日支付利息40000元；於91年11月6日支
    付利息30000元；於91年12月5日支付利息48000元等語，業
    據被上訴人提出存摺為證（原審卷第115至199頁），並為上
    訴人所不爭執，固堪信為真正。然揆諸上訴人丙○○在被上
    訴人所持有丁○○簽發之支票上背書，因而負擔相當於0000
    0000元本金及部分利息金額之票據債務，且上訴人曾向被上
    訴人借款0000000元、0000000元，而負有返還本金及支付利
    息之債務，上訴人又為夫妻，彼此為對方清償債務，並不違
    反常情，是上訴人有上開清償行為，可能係本於清償票據債
    務，及清償0000000元、0000000元借款之利息債務之意思，
    尚難遽行斷定兩造間於86年11月3日、12月1日成立00000000
    元之借貸契約關係。
  (十五)被上訴人主張上訴人丙○○於中央健康保險局台北聯合門診
　  中心費用明細表及收據背面書寫「11/3、500」，指86年11
    月3日借0000000元；寫「12/2、800」，指同年12月2日借00
    00000元；寫「12/26、100、1200」，指86年12月26日還000
　  0000元，剩00000000元；寫「1/26、100、1100」，指87年1
    月26日還0000000元，剩00000000；寫「2/26、150、950 」
    ，指87年2月26日還0000000元，剩0000000元，供被上訴人
    對帳等語，經被上訴人提出該文書為證（原審卷第273頁）
    ，並為上訴人自認真正。但上訴人丙○○抗辯其係應被上訴
    人要求，核算丁○○、壬○○等人之借款債務及上訴人代償
    金額等語，揆諸被上訴人係透過上訴人丙○○而貸款，且上
    訴人丙○○負擔票據責任，並清償部分本息等情，上訴人丙
    ○○之抗辯非全然不可採信。
  (十六)綜上，上訴人雖於系爭借據上記載曾向被上訴人借款000000
    00元，但上訴人已舉反證證明其中0000000元（蓋當時上訴
    人就89年10月16日之借款尚有0000000元未清償，故其餘000
    00 00元為被上訴人於86年11月3日、12月1日貸出之0000000
    0元，扣除上訴人已清償本金0000000元後之餘額），實係丁
    ○○、戊○○、辛○○、己○○、庚○○對被上訴人之借款
    債務0000000元（00000000元扣除上訴人已清償之本金00000
    00元），及壬○○對被上訴人之借款債務0000000元，足證
    被上訴人所謂兩造間另成立00000000元借貸契約之主張不足
    採信，上訴人該部分之抗辯始為真實可信。
八、關於被上訴人主張上訴人丙○○書立系爭借據，乃以其原所
    負票據債務作為消費借貸之標的，依民法第474條第2項規定
    ，成立消費借貸契約，及上訴人書立系爭借據，有承擔壬○
    ○所負債務之意思表示，上訴人甲○○亦有承擔丁○○、戊
    ○○、己○○、辛○○、庚○○所負債務之意思乙節，論述
    如後：
　(一)上訴人於原審未證明系爭0000000元借貸契約存在於被上訴
    人與丁○○、壬○○等人之間，而遭原審判決敗訴。本院准
    上訴人於第二審提出新證據，且本於該證據，認定足以證明
    上訴人所抗辯之事實，則如不准被上訴人本於此一原因事實
    提出上開新攻擊方法，對被上訴人顯不公平。故本院認為被
    上訴人於第二審為上開主張，符合民事訴訟法第447條第1項
    第6款情形，應准予提出。
  (二)按民法第474條第2項規定：「當事人之一方對他方負金錢或
    其他代替物之給付義務而約定以之作為消費借貸之標的者，
    亦成立消費借貸。」本件上訴人丙○○就丁○○、戊○○、
    辛○○、己○○、庚○○對被上訴人所負00000000元借款債
    務，負同額之背書人責任，則上訴人丙○○於91年12月11日
    書立系爭借據，表明對丁○○等人剩餘之借款債務0000000
    元負返還借款之責，得解為與被上訴人約定以上訴人丙○○
    對被上訴人所負票據給付義務作為消費借貸之標的，被上訴
    人與上訴人丙○○間成立消費借貸。
  (三)按民法第300條規定: 「第三人與債權人訂立契約承擔債務
    人之債務者，其債務於契約成立時，移轉於該第三人。」查
    本件上訴人明知系爭0000000元借款債務存在於被上訴人與
    丁○○、戊○○、辛○○、己○○、庚○○之間；系爭0000
    000元借款債務存在於被上訴人與壬○○之間，上訴人卻書
    立系爭借據，同意就各該債務負清償之責。且被上訴人主張
    上訴人於92年1月7日依約清償利息45000元等語，業據被上
    訴人提出存摺為證（原審卷第199頁），並為上訴人所不爭
    執，堪信為真正。是被上訴人主張上訴人乃以系爭借據，表
    明承擔上開壬○○之借款債務，及上訴人甲○○係以系爭借
    據，表明承擔上開丁○○、戊○○、辛○○、己○○、庚○
    ○之借款債務，應堪憑採，則各該借款債務於系爭借據簽訂
    時，移轉於上訴人。
　(四)綜上，被上訴人本於消費借貸契約，請求上訴人連帶清償借
　  款本金0000000元，為有理由，應予准許。
九、按民法第478條規定: 「借用人應於約定期限內，返還與借
    用物種類、品質、數量相同之物，未定返還期限者，借用人
    得隨時返還，貸與人亦得定一個月以上之相當期限，催告返
    還。」查系爭借據就0000000元借款部分，未載明返還期限
    。而被上訴人主張其聲請原法院核發支付命令，經原法院於
    92年3月4日送達上訴人等語，有原法院92年度促字第10291
    號卷可稽，自發生被上訴人催告上訴人返還借款之效果。從
    而被上訴人請求上訴人給付自92年5月15日起至清償日止，
    按年息5%計算之法定遲延利息，亦無不合，應予准許。
十、綜上所述，被上訴人本於系爭借據，請求上訴人連帶給付00
    00000元，及自92年5月15日起至清償日止，按年息5%計算之
    利息，為有理由，應予准許。原審判命上訴人如數給付，並
    宣告附條件之准、免假執行，其理由雖屬不當，但結果並無
    二致，仍應維持。上訴意旨指摘原判決不當，求予廢棄改判
    ，為無理由，應予駁回。
十一、兩造其餘攻擊、防禦方法及提出之證據，於判決結果無礙，
    爰不一一論述。
十二、據上論結，本件上訴為無理由，依民事訴訟法第449條第2項
    、第85條第2項，判決如主文。
中　　華　　民　　國　　94　　年　　6　　月　　1　　  日
                民事第十五庭    審判長法  官  許  正  順
                                      法  官  張      蘭
                                      法  官  翁  昭  蓉
正本係照原本作成。
如不服本判決，應於收受送達後20日內向本院提出上訴書狀，其
未表明上訴理由者，應於提出上訴後20日內向本院補提理由書狀
（均須按他造當事人之人數附繕本）上訴時應提出委任律師或具
有律師資格之人之委任狀；委任有律師資格者，另應附具律師資
格證書及釋明委任人與受任人有民事訴訟法第466條之1第一項但
書或第二項（詳附註）所定關係之釋明文書影本。
中　　華　　民　　國　　94　　年　　6　　月　　3  　　日
　　　　　　　　　　　　　　　　　　書記官  王  才  生
附註：
民事訴訟法第466條之1（第一項、第二項）：
對於第二審判決上訴，上訴人應委任律師為訴訟代理人。但上訴
人或其他法定代理人具有律師資格者，不在此限。
上訴人之配偶、三親等內之血親、二親等內之姻親，或上訴人為
法人、中央或地方機關時，其所屬專任人員具有律師資格並經法
院認為適當者，亦得為第三審訴訟代理人。
